臺灣高等法院臺南分院民事判決　95年度重上字第66號
上　訴　人　甲 ○ ○
訴訟代理人　蔡 碧 仲　律師
複 代 理人　陳 怡 禎　律師
訴訟代理人　陳 振 榮　律師
被 上 訴人　乙○○○
　　　　　　庚 ○ ○
　　　　　　丙 ○ ○
　　　　　　丁 ○ ○
　　　　　　己 ○ ○
　　　　　　戊 ○ ○
　　　　　　辛 ○ ○
共　　　同
訴訟代理人　林俊生律師
上列當事人間請求土地所有權移轉登記事件，上訴人對於中華民
國九十五年七月十七日臺灣雲林地方法院第一審判決（九十四年
度重訴字第七０號）提起上訴，本院於九十六年七月十七日言詞
辯論終結，判決如下：
      主      文
原判決廢棄，發回台灣雲林地方法院。
      事  實  及  理  由
一、被上訴人主張：坐落雲林縣斗南鎮○○段三六０地號土地（
    重測前為同鎮○○段一０九之四、之九、之一０地號）原係
    訴外人蔡鑫湖所有，於民國六十八年間信託登記予上訴人名
    下。蔡鑫湖與上訴人間若非成立消極信託法律關係，即係成
    立借名登記法律關係。蔡鑫湖於八十七年三月七日死亡，渠
    等與訴外人壬○○分別係蔡鑫湖之配偶、子女，因繼承而公
    同共有系爭土地。又蔡鑫湖與上訴人間不論成立消極信託或
    借名登記之法律關係，均因蔡鑫湖死亡而當然終止，上訴人
    原應負返還系爭土地之責，其無法律上之原因，仍為系爭土
    地之登記名義人而受有不當得利，致渠等受有損害。退言之
    ，縱認系爭消極信託係蔡鑫湖與上訴人間之虛偽意思表示而
    無效，則系爭土地之真正所有人仍為蔡鑫湖，於其死亡後，
    應由渠等繼承而取得公同共有，渠等亦得本於民法第七百六
    十七條之所有物返還請求權為請求。至於訴外人壬○○係上
    訴人之子，利害關係密切，渠等行使公同共有物之權利而提
    起本件訴訟，事實上無從取得其同意，訴外人壬○○雖不同
    意為本件訴訟之原告而一同起訴，於本件訴訟之原告當事人
    適格並無欠缺；惟法院如認本件有民事訴訟法第五十六條之
    一第一項規定之適用，請准予定命訴外人壬○○追加為原告
    。為此，依信託、借名登記、不當得利及繼承之法律關係，
    求為命上訴人將系爭土地所有權移轉登記與被上訴人及訴外
    人壬○○公同共有之判決，原審判決並無不合，並聲明：(一)
    上訴駁回。(二)第二審訴訟費用由上訴人負擔。
二、上訴人則以：系爭土地係伊以畢生積蓄於六十八年三月五日
    向訴外人蔡鑫彬購入，並登記為土地所有權人，並非訴外人
    蔡鑫湖生前信託或借名登記在伊名下。被上訴人主張伊與蔡
    鑫湖間有信託、借名登記關係存在，應就信託、借名登記之
    事實，負舉證之責；且伊既為系爭土地所有權人，亦無不當
    得利情事。況被上訴人主張本於信託、借名登記、不當得利
    及繼承之法律關係，請求伊將系爭土地返還予蔡鑫湖之全體
    繼承人，其訴訟標的對於蔡鑫湖之全體繼承人必須合一確定
    ，本件訴訟既未由蔡鑫湖之全體繼承人一同起訴，原告之當
    事人不適格等情詞，資為抗辯。並聲明：(一)原判決廢棄。(二)
    被上訴人在第一審之訴駁回。(三)第一、二審由被上訴人負擔
    。
三、按九十二年六月二十五日增訂民事訴訟法第五十六條之一第
    一項規定：「訴訟標的對於數人必須合一確定而應共同起訴
    ，如其中一人或數人拒絕同為原告而無正當理由者，法院得
    依原告聲請，以裁定命該未起訴之人於一定期間內追加為原
    告。逾期未追加者，視為已一同起訴。」；同條第三項並規
    定：「第一項及前項裁定，得為抗告。」；其立法理由為：
    「訴訟標的對於數人必須合一確定而應共同起訴者，該數人
    必須一同起訴，否則當事人之適格即有欠缺，如其中一人或
    數人拒絕同為原告，將使他人無法以訴訟伸張或防衛其權利
    ，自有未宜。爰於第一項規定如拒絕同為原告而無正當理由
    者，法院得依原告之聲請，以裁定命該未起訴之人追加為原
    告，逾期未追加者，視為已一同起訴。至於拒絕同為原告是
    否無正當理由，則應由法院斟酌原告起訴是否為伸張或防衛
    其權利所必要等情形決定之。」。上開訴訟程序之規定，賦
    予原告得為聲請之權利，同時並賦予當事人就法院所為准、
    駁裁定之即時抗告權，堪認法院就訴訟事件之原告依上開規
    定所為聲請，有為准、駁裁定之作為義務，苟法院忽視聲請
    致未為准、駁裁定，核係對於訴訟程序規定之違背。且因公
    同共有人未一同起訴，原告當事人適格即有欠缺，此等原告
    之訴權存在要件即不能認為具備，而有受法院判決駁回其訴
    之危險，足見民事訴訟法第五十六條之一第一項之訴訟程序
    規定，非僅為當事人之利益而設者至明；則法院忽視當事人
    之聲請，致未為准、駁裁定，難認非屬訴訟程序上之重大瑕
    疵。查：
（一）被上訴人主張：系爭土地係訴外人蔡鑫湖所有，而於六十
      八年間信託或借名記予上訴人名下，訴外人蔡鑫湖已於八
      十七年三月七日死亡，蔡鑫湖與上訴人間就系爭土地不論
      成立消極信託或借名登記之法律關係已當然終止而消滅，
      上訴人應負返還系爭土地予蔡鑫湖之全體繼承人之責；而
      本於信託物返還請求權，及不當得利之法律關係，求為命
      上訴人將系爭土地所有權移轉登記與被上訴人及訴外人壬
      ○○公同共有之判決，核其訴訟標的係繼承自蔡鑫湖之信
      託物返還請求權及不當得利返還請求權等公同共有債權法
      律關係，依民法第八百二十八條規定，原應得公同共有人
      全體之同意。惟訴外人壬○○並未與被上訴人等一同起訴
      ，被上訴人復未證明已得蔡鑫湖之全體繼承人同意，難認
      其起訴之原告當事人適格無欠缺。
（二）被上訴人於九十五年一月六日具狀聲請原審法院裁定命訴
      外人壬○○加為原告，原審法院定期於九十五年二月十三
      日行言詞辯論，並通知第三人壬○○到場時，於通知單上
      僅註明：「於文到二十日內，就是否同意追加為本件訴訟
      之原告，陳述意見。」。第三人壬○○於同年二月十四日
      具狀則以：上訴人係其至親生母，被上訴人要求其對於上
      訴人提起訴訟並無理由；且被上訴人主張系爭土地非上訴
      人所有者，亦非事實為由，拒絕追加為原告；其後原審法
      院就被上訴人之上開聲請，迄至言詞辯論終結之日止，並
      未為准、駁之裁定者，有「民事聲請狀」、「送達證書」
      、「民事陳述意見狀」在卷（原審卷第一三三頁至第一
      三五頁、第一四九頁、第一七０頁至第一七一頁）可參。
（三）綜參上開各情：
    (1)本件被上訴人起訴主張之訴訟標的，係被上訴人等與第三
      人壬○○因繼承而公同共有蔡鑫湖對於上訴人之信託物返
      還請求權及不當得利返還請求權之債權法律關係；依上開
      說明，被上訴人行使本件訴訟之實施權，應取得蔡鑫湖之
      全體繼承人即被上訴人等及第三人壬○○之同意，否則其
      訴訟實施權即有欠缺，原告當事人即非適格。
    (2)被上訴人於第一審法院起訴時，並未得第三人壬○○同意
      ，復未與第三人壬○○一同起訴，被上訴人依九十二年六
      月二十五日增修民事訴訟法第五十六條之一第一項規定，
      聲請原審法院裁定命第三人壬○○追加為原告者，即無不
      合。嗣原審法院忽視被上訴人上開聲請，未為准、駁之裁
      定，逕為本案訴訟標的之實體判決，難認對於上開訴訟程
      序規定並無違背，依上開說明，原審法院就本件訴訟事件
      所行訴訟程序即有重大瑕疵。
四、第按第一審之訴訟程序有重大之瑕疵者，第二審法院得廢棄
    原判決，而將該事件發回原法院。但以因維持審級制度認為
    必要時為限，民事訴訟法第四百五十一條第一項定有明文。
    又所謂訴訟程序有重大之瑕疵者，係指第一審違背訴訟程序
    之規定，其違背與判決內容有因果關係，或因訴訟程序違背
    規定，不適於為第二審辯論及判決之基礎者而言（最高法院
    四十八年台上字第一二七號判例參照）；至於訴訟標的對於
    共同訴訟之各人必須合一確定者，必須一同起訴或一同被訴
    ，其當事人之適格，始能謂無欠缺。如未以該共同訴訟人之
    全體一同起訴或被訴，而法院誤為適格之當事人，對之就訴
    訟標的為實體之裁判，該裁判縱經確定，對於應參與訴訟之
    共同訴訟人全體均無若何效力可言，並經最高法院著有六十
    七年台抗字第四八０號判例可資參照；查：
（一）被上訴人起訴主張本於繼承自第三人蔡鑫湖對於上訴人之
      信託物返還請求權及不當得利返還請求權，求為命上訴人
      將系爭土地所有權移轉登記與蔡鑫湖之全體繼承人，核係
      行使被上訴人及訴外人壬○○公同共有之債權，除被上訴
      人取得第三人壬○○同意而得逕行起訴外，上開權利對於
      蔡鑫湖之全體繼承人即被上訴人及訴外人壬○○應合一確
      定，而應由其等一同起訴，因訴外人壬○○拒絕一同起訴
      ，被上訴人聲請原審法院裁定命第三人壬○○追加為原告
      ，並無不合，已如上述。
（二）原審法院忽視被上訴人依法行使之訴訟程序請求權，並未
      為准、駁之裁定，逕以被上訴人及上訴人為本件訴訟當事
      人，而為本案訴訟標的之實體判決，雖於判決理由中說明
      ：「因壬○○為上訴人之子，壬○○與上訴人之關係至親
      ，且壬○○之前即曾代理上訴人對被上訴人乙○○○、庚
      ○○提起多件民刑事案件，雙方關係交惡，實難期待壬○
      ○會同意追加為原告，與其餘原告一起對自己之母親提起
      本件訴訟，故本院認為壬○○拒絕追加為原告，核屬理由
      正當，此依民事訴訟法第五六條之一之立法意旨，對原告
      之當事人適格要件，當無影響」等語（參見民事判決正本
      第十一頁）；惟所謂「正當理由」，參照上揭立法理由所
      示，原應斟酌原告起訴是否為伸張或防衛其權利所必要等
      情形以決定之。本件訴訟並未以蔡鑫湖之全體繼承人一同
      起訴，原審法院誤為適格之當事人，對之就訴訟標的為實
      體之裁判，此等訴訟程序上之瑕疵，關係第三人壬○○之
      訴訟實施權，堪認非僅為當事人之利益而為規定；且縱本
      件判決確定，依上開說明，對於應參與訴訟之壬○○亦無
      若何效力可言，無異係無效之確定判決，則原審法院所實
      施無益之訴訟程序，對於訴訟當事人之被上訴人亦屬不利
      益；則訴外人壬○○拒絕同為原告，將使被上訴人無法以
      訴訟伸張或防衛其權利，參以訴外人壬○○上開指訴情節
      ，無非係基於與上訴人為母子之感情因素，依上開說明，
      亦難認其拒絕同為原告係屬正當理由。
（三）原審法院忽視被上訴人追加訴外人壬○○為原告之聲請，
      未為准、駁之裁定，逕為本案訴訟標的之實體判決，就本
      件訴訟所行訴訟程序有重大瑕疵，上訴人抗辯第三人壬○
      ○並未追加為原告，被上訴人起訴之原告當事人不適格，
      堪認其真意並不同意由本院逕為實體裁判者亦明。為維持
      第三人壬○○之訴訟實施權，及避免因無效判決，被上訴
      人須重行起訴，浪費無益之訴訟程序而損及被上訴人與訴
      外人壬○○之審級利益，自有將原判決發回原審法院以除
      去其瑕疵之必要，爰將原判決予以廢棄，發回原審法院更
      為審理。
五、據上論結，本件上訴為有理由，依民事訴訟法第四百五十一
    條第一項前段，判決如主文。
中　　華　　民　　國　　96　　年　　7　　月　　31     日
                    民事第三庭
                                審判長法　官  陳  光  秀
　　　　　　　　　　　      　　　　　法　官  曾  平  杉
                                      法　官　李  文  賢
上為正本係照原本作成。
如對本判決上訴，須於判決送達後20日內向本院提出上訴狀，未
表明上訴理由者，應於上訴後20日內，向本院提出理由書（須附
繕本）。依法須繳納裁判費並應委任律師為訴訟代理人，始得上
訴。
中　　華　　民　　國　　96　　年　　8 　　月　　2 　　日
                                      書記官　劉　清　洪
【附記】
民事訴訟法第466條之1：
(1)對於第二審判決上訴，上訴人應委任律師為訴訟代理人。但上
  訴人或其法定代理人具有律師資格者，不在此限。
(2)上訴人之配偶、三親等內之血親、二親等內之姻親，或上訴人
  為法人、中央或地方機關時，其所屬專任人員具有律師資格並
  經法院認為適當者，亦得為第三審訴訟代理人。
民事訴訟法第466條之2：
　上訴人無資力委任訴訟代理人者，得依訴訟救助之規定，聲請
  第三審法院為之選任律師為其訴訟代理人。
